臺灣板橋地方法院刑事判決　　　　　　　96年度訴字第1577號
公　訴　人　臺灣板橋地方法院檢察署檢察官
被　　　告　乙○○
　　　　　　丁○○
　　　　　　甲○○
　　　　　　　　　　（現於臺灣臺北監獄臺北分監執行中）
　　　　　　丙○○
上列被告因偽證等案件，經檢察官提起公訴（95年度偵字第1981
0 號、96年度偵字第6847號），被告於本院準備程序中，就被訴
事實為有罪之陳述，經本院合議庭裁定由受命法官獨任進行簡式
審判程序，判決如下：
    主  文
乙○○、丁○○共同連續乘他人急迫貸以金錢，而取得與原本顯
不相當之重利，乙○○處有期徒刑參月；丁○○處拘役伍拾日，
如易科罰金，均以銀元參佰元折算壹日。均緩刑貳年。扣案之帳
冊壹本、名片壹盒均沒收。
甲○○證人，於檢察官偵查時，於案情有重要關係之事項，供前
具結，而為虛偽陳述，累犯，處有期徒刑伍月。
丙○○證人，於檢察官偵查時，於案情有重要關係之事項，供前
具結，而為虛偽陳述，處有期徒刑肆月。緩刑貳年。
    事  實
一、甲○○因偽造有價證券案經臺灣臺北地方法院88年度訴字第
    3 號判處有期徒刑3 年10，經臺灣高等法院90年度上訴字第
    2277號駁回上訴確定，於民國92年12月2 日縮短刑期假釋出
    監，94年3月17日保護管束期滿視為執行完畢。
二、緣乙○○基於重利之概括犯意，在臺北縣三重市○○路169-
    1 號4 樓內，於附表所示之時間，趁丙○○、甲○○急需用
    錢之際，分別貸予渠等如附表所示之金錢，並以貸予新台幣
     (下同)1 萬 元收取每10日1000元之利息（即月息30 分）
    ，先扣除利息後交付如附表所示之金額予丙○○、甲○○，
    而由基於共同犯意聯絡之丁○○負責幫忙填寫各項借款資料
    ，以此方式取得與原本顯不相當之重利。俟因丙○○、甲○○不堪利息重擔，遂向警方報案，嗣警方於95年6 月22 日
    16時15分許，持臺灣板橋地方法院核發之搜索票在上址搜索
    而查獲，並扣得本票12張、帳冊1 本、名片1 盒、身分證影
    本4 張、照片8 張及現金4500 0元。詎料丙○○、甲○○於
    95年7 月19日上午10時19分許，在臺灣板橋地方法院檢察署
    第203 偵查庭，於95年度偵字第1548 3號檢察官偵查時，均
    居證人之地位，於案情有重要關係之事項，供前具結（起訴
    書誤載為供後具結），證稱渠係參與乙○○所成立之合會，
    渠等未向乙○○借款等語，而為虛偽陳述。致臺灣板橋地方
    法院檢察署檢察官對乙○○、丁○○所涉重利案件為不起訴
    處分確定。嗣經臺灣板橋地方法院檢察署檢察官就丙○○、
    甲○○對乙○○、丁○○提出之重利告訴案件簽分誣告調查
    時，丙○○、甲○○始自白上開偽證犯行，臺灣板橋地方法
    院檢察署檢察官並據以對乙○○、丁○○起訴重利罪嫌，由
    本院併同審理。
三、案經丙○○、甲○○訴由臺北縣政府警察局中和分局報告暨
    臺灣板橋地方法院檢察署檢察官自動舉發偵查起訴。
    理  由
一、按被告乙○○、丁○○就上開重利犯行，前雖經臺灣板橋地
    方法院檢察署檢察官以95年度偵字第15483 號為不起訴處分
    確定。惟該案被告乙○○於偵查中供稱：互助會會單上人名
    「阿英」電話號碼00000000號係丙○○一節，經查該電話號
    碼係戴天良所申請，裝設地址在臺北縣三重市○○路205 巷
    1 號2 樓客廳，非屬丙○○使用，業據證人戴天良於95年度
    偵字第19180 號誣告案件95年9 月28日檢察官訊問時證述在
    卷。又甲○○、丙○○亦於同上誣告案件95年9 月7 日檢察
    官訊問時自白偽證等情不諱，合於刑事訴訟法第260 條之情
    形，檢察官再予起訴自屬合法，本院自得予以受理，合先敘
    明。
二、訊據被告乙○○、丁○○對上開重利犯行；被告丙○○、甲○○對上開偽證犯行，均坦承不諱，並有扣案本票12張、帳
    冊1 本、名片1 盒、身分證影本4 張、照片8 張、臺灣板橋
    地方法院檢察署95年度偵字第15483 號95年7 月19日訊問筆
    錄、證人結文等件在卷足資佐證，本件事證明確，被告犯行
    均堪以認定，應依法論科。
三、按被告乙○○、丁○○行為後，94年2 月2 日修正公布之刑
    法部分修正條文，業於95年7 月1 日施行。修正後刑法第2
    條第1 項規定：「行為後法律有變更者，適用行為時之法律
    。但行為後之法律有利於行為人者，適用最有利於行為人之
    法律」，上揭條文係規範行為後法律變更所生新舊法律比較
    適用之準據法，於刑法修正施行後，應適用上揭條文之規定
    ，為「從舊從輕」之比較。又法律變更之比較適用，比較時
    應就罪刑有關之共犯、未遂犯、想像競合犯、牽連犯、連續
    犯、結合犯，以及累犯加重、自首減輕暨其他法定加減（如
    身分加減）與加減例等一切情形，綜其全部罪刑之結果而為
    比較。茲就與本案相關之刑法修正前、後條文之比較，分述
    如下：
（一）修正前刑法第33條第5 款原規定：「罰金：（銀元）1 元
      以上」，且刑法分則編各罪所定罰金刑之貨幣單位，原亦
      均為銀元，本件被告所犯刑法第344 條之重利罪（詳後述
      ），其法定之罰金刑為「（銀元）1,000 元以下」，依罰
      金罰鍰提高標準條例第1 條前段規定將其數額提高為2 倍
      至10倍，再依現行法規所定貨幣單位折算新臺幣條例第2
      條規定折算為新臺幣後，上開罰金刑之數額為「新臺幣3
      元以上、3 萬元以下」；而修正後刑法第33條第5 款則規
      定：「罰金：新臺幣1,000 元以上，以百元計算之」，且
      與該刑法修正條文同於95年7 月1日 起施行之增訂刑法施
      行法第1 條之1 復規定：「中華民國94年1 月7 日刑法修
      正施行後，刑法分則編所定罰金之貨幣單位為新臺幣（第
      1 項）。94年1 月7 日刑法修正時，刑法分則編未修正之
      條文定有罰金者，自94年1 月7 日刑法修正施行後，就其
      所定數額提高為30倍。但72年6 月26日至94年1 月7 日新
      增或修正之條文，就其所定數額提高為3 倍（第2 項）」
      ，是依上開修正後之規定，刑法第344 條所定之罰金刑，
      其數額為「新臺幣1,000 元以上、3 萬元以下」，即其罰
      金刑之最低數額較諸修正前為提高；比較新舊法之結果，
      修正後之規定，並未較有利於被告。
（二）修正前刑法第56條規定：「連續數行為而犯同一罪名者，
      以一罪論。但得加重其刑至二分之一」，修正後之刑法已
      刪除上開連續犯之條文規定；本件被告先後多次重利犯行
      ，依修正前刑法第56條連續犯之規定，僅以一罪論，並得
      加重其刑，而修正後之刑法既已刪除上開連續犯之規定，
      則被告上開犯行，即應就各次之行為分別論罪科刑，再依
      數罪併罰之規定分論併罰；比較新舊法之結果，修正後之
      規定，並未較有利於被告。
（三）修正前刑法第41條第1 項前段規定：「犯最重本刑為5 年
      以下有期徒刑以下之刑之罪，而受6 個月以下有期徒刑或
      拘役之宣告，因身體、教育、職業、家庭之關係或其他正
      當事由，執行顯有困難者，得以1 元以上3 元以下折算1
      日，易科罰金。」依斯時有效施行之罰金罰鍰提高標準條
      例第2 條前段規定（業於95年5 月17日經總統以華總一義
      字第09500069791 號令修正公布刪除，並自95年7 月1 日
      起生效），依刑法第41條易科罰金者，就其原定數額提高
      為100 倍折算1 日。則本件被告行為時之刑法及罰金罰鍰
      提高標準條例關於易科罰金折算標準之規定，係以銀元30
      0 元折算1 日，經折算為新臺幣後，應以新臺幣900 元折
      算1 日；而現行刑法第41條第1 項前段規定：「犯最重本
      刑為5 年以下有期徒刑以下之刑之罪，而受6 個月以下有
      期徒刑或拘役之宣告者，得以新臺幣1000元、2000元或30
      00元折算1 日，易科罰金。」比較修正前、後關於易科罰
      金折算標準之規定，以修正前刑法第41條第1 項前段及修
      正前罰金罰鍰提高標準條例第2 條前段規定，較有利於行
      為人。
（四）綜合上述修正前後條文而為比較，應依刑法第2條第1項前
      段之規定，就被告乙○○、丁○○部分，應適用被告行為
      時即修正前刑法之相關規定較有利於被告，合先敘明。
四、核被告乙○○、丁○○所為，係犯刑法第344 條重利罪；被
    告甲○○、違小蓮所為，分別係犯刑法第168 條之偽證罪。
    被告乙○○、丁○○就上開重利犯行，有犯意聯絡及行為分
    擔，為共同正犯（關於共同正犯之規定雖亦經修正，惟本件
    被告二人不論依修正前後之規定均成立共同正犯，無新舊法
    比較適用之問題）。其二人先後多次重利犯行，時間緊接，
    犯罪構成要件相同，顯係基於概括犯意反覆為之，應依修正
    前連續犯規定論以一罪，並加重其刑。被告甲○○受徒刑執
    行完畢後，五年內故意再犯有期徒刑以上之本罪，為累犯，
    應依刑法第47條第1 項規定加重其刑。又被告甲○○、丙○○二人於所虛偽陳述關於乙○○、丁○○重利案件裁判確定
    前自白犯行，應依刑法第172 條規定減輕其刑，被告甲○○
    部分並先加後減其刑。爰分別審酌被告等人犯罪之動機、目
    的、手段、所生危害、被告丁○○係從事填寫借款人資料，
    情節較輕及渠等犯罪後均已坦承犯行，態度良好，尚見悔意
    等一切情狀，分別量處如主文所示之刑，被告乙○○、丁○○部分並諭知易科罰金之折算標準。末查被告乙○○、丙○○前未曾因故意犯罪受有期徒刑以上刑之宣告；丁○○於五
    年內未曾因故意犯罪受有期徒刑以上刑之宣告，有臺灣高等
    法院被告全國前案紀錄表各一份在卷可稽，其因一時失慮致
    罹刑典，且已坦承犯行，具有悔意，堪認經此偵審程序之教
    訓，當知所警惕而信無再犯之虞，是本院認上開所宣告之刑
    ，以暫不執行為適當，爰分別依刑法第74條第1 項第1 款、
    第2 款規定併予宣告緩刑2 年，用啟自新（被告乙○○行為
    後，刑法第74條關於緩刑規定亦有所修正，而緩刑規定，性
    質上應屬刑之執行事項的規範，並非行為可罰性之規範，無
    刑法第2 條第1 項之適用餘地，應逕適用裁判時之法律即可
    ）。
五、扣案之帳冊1 本、名片1 盒為被告乙○○、丁○○犯重利罪
    所用之物，且為乙○○所有，爰依刑法第38條第1 項第2 款
    規定宣告沒收。至本票12張、身分證影本4 張、照片8 張並
    非被告乙○○、丁○○所有之物；現金45000 元部分並無證
    據證明係被告乙○○、丁○○因犯罪所得之物，均不予宣告
    沒收，附此敘明。
據上論斷，應依刑事訴訟法第299 條第1 項前段、第273 條之1
第1 項，刑法第2 條第1 項前段、第28條、修正前第56條、第
168 條、第344 條、第47條第1 項、第172 條、修正前第41條第
1項 前段、第74條第1 項第1 款、第2 款、第38條第1 項第2 款
，罰金罰鍰提高標準條例第1 條前段、修正前第2 條，判決如主
文。
本案經檢察官張瑞娟到庭執行職務。
中　　華　　民　　國　　96　　年　　6 　　月　　27　　日
                  刑事第七庭    法　官　李君豪
以上正本證明與原本無異
如不服本判決應於送達後10日內向本院提出上訴狀
                                書記官　林文達
中　　華　　民　　國　　96　　年　　6 　　月　　27　　日
附錄本案論罪科刑法條全文：
刑法 168 條：
於執行審判職務之公署審判時或於檢察官偵查時，證人、鑑定人
、通譯於案情有重要關係之事項，供前或供後具結，而為虛偽陳
述者，處7 年以下有期徒刑。
刑法第344條：
乘他人急迫、輕率或無經驗貸以金錢或其他物品，而取得與原本
顯不相當之重利者，處1 年以下有期徒刑、拘役或科或併科1 千
元以下罰金。
附表:
┌──┬───────┬─────┬──────┬────┐
│編號│  時      間  │ 借款金額 │  實拿金額  │ 借款人 │
├──┼───────┼─────┼──────┼────┤
│ 1  │  95年2月間   │  3萬元   │  2萬7000元 │ 丙○○ │
├──┼───────┼─────┼──────┼────┤
│ 2  │  95年4月7日  │  1萬元   │    9000元  │ 丙○○ │
├──┼───────┼─────┼──────┼────┤
│ 3  │  95年4月24日 │  2萬元   │  1萬8000元 │ 丙○○ │
├──┼───────┼─────┼──────┼────┤
│ 4  │  95年4月27日 │  3萬元   │  2萬7000元 │ 甲○○ │
├──┼───────┼─────┼──────┼────┤
│ 5  │  95年5月6日  │  2萬元   │  1萬8000元 │ 丙○○ │
└──┴───────┴─────┴──────┴────┘
